臺灣高等法院刑事裁定
110年度毒抗字第1625號
抗  告  人  
即  被  告  鄭宏揚






上列抗告人因聲請施以強制戒治案件，不服臺灣桃園地方法院中
華民國110年11月8日所為之裁定（110年度毒聲字第1890號），
提起抗告，本院裁定如下：
    主  文
抗告駁回。                                             
    理  由
一、原裁定意旨略以：抗告人即被告甲○○（下稱抗告人），因施
    用第二級毒品案件，經原審法院裁定送觀察、勒戒後，於民
    國110年10月6日入法務部○○○○○○○○附勒戒所（下稱新店戒治
    所，執行始期自110年10月1日起算）執行觀察、勒戒，有臺
    灣桃園地方檢察署檢察官觀察勒戒處分執行指揮書在卷可稽
    。而抗告人於前揭執行觀察、勒戒期間，經新店戒治所，就
    被告之毒品犯罪司法紀錄、是否有多重毒品濫用、使用毒品
    之時間、臨床綜合評估等節綜合判斷，認為被告有繼續施用
    毒品傾向，有新店戒治所110年11月4日函文、新店戒治所有
    無繼續施用毒品傾向證明書、有無繼續施用毒品傾向評估標
    準紀錄表可佐。且被告前於88年間經執行觀察勒戒，並接續
    執行強制戒治，於88年10月8日停止處分出所後，然被告後
    續仍因毒品案件多次經追訴，足見被告與施用毒品者及毒品
    環境間之親近性，認被告確實有繼續施用毒品傾向無訛，揆
    諸上揭規定，本件聲請人上開強制戒治之聲請，經核並無不
    合，應予准許，依毒品危害防制條例第20條第2項後段，裁
    定被告令入戒治處所強制戒治，其期間為6個月以上，至無
    繼續強制戒治之必要為止，但最長不得逾1年等語。
二、抗告意旨略以：
　㈠依毒品危害防制條例修法後之刑事寬厚政策，旨在幫助施用
    者戒除毒癮，非懲罰行為人，而係為消滅其再次施用毒品之
    危害性，然反觀抗告人受觀察、勒戒期間評估之標準，竟將
    過去前科資料納入分數之計算，立於不平等之起點，極少數
    得以通過。抗告人觀察勒戒期間，二次評估過程均不足4至5
    分鐘即完成，評估過程草率，且修法後受觀察勒戒者增多，
    也不及實質性、臨床實務審核，評估過程明顯濫權及失去正
    當性，不足將評估結論引作裁定強制戒治之基礎。強制戒治
    相關規定係保安處分，屬強制剝奪人身自由之刑，與刑法無
    異，不宜完全依戒治單位之評估紀錄為形式審核，而失之實
    質、個案判定，論為單純背書之角色，以確保人權，又若依
    前科紀錄作為其評估基礎，顯有違反一事不二理之原則，除
    其未經第三公正醫療機構核評其項目準確性外，致前科紀錄
    論為其主要評估形式，且抗告人刑案紀錄均已執行完畢，焉
    有再施以強制戒治之保安處分之必要。
　㈡抗告人雖有毒品前科，但回顧父親及親人對我的關心，感嘆
    自己多年的不該，讓家人失望，在毒品迷失多年後，毅然決
    然醒悟，已真心懺悔，請法官給予抗告人自新之機會。
　㈢法律之前應人人平等，不應有一國二制、一法二判之情形，
    請參照本院110年度毒抗字第650號刑事裁定，依法撤銷原裁
    定或停止強制戒治，以維護抗告人權益及司法公正等語。
三、按觀察、勒戒後，檢察官或少年法院（地方法院少年法庭）
    依據勒戒處所之陳報，認受觀察、勒戒人無繼續施用毒品傾
    向者，應即釋放，並為不起訴之處分或不付審理之裁定；認
    受觀察、勒戒人有繼續施用毒品傾向者，檢察官應聲請法院
    裁定或由少年法院（地方法院少年法庭）裁定令入戒治處所
    強制戒治，其期間為6個月以上，至無繼續強制戒治之必要
    為止，但最長不得逾1年，毒品危害防制條例第20條第2項定
    有明文。
四、次按有無繼續施用毒品傾向之評估標準，並非完全以受勒戒
    人勒戒後之結果為準，勒戒前之各種情況，仍應作為評估之
    依據。依勒戒處所評分說明手冊規定，係以前科紀錄與行為
    表現、臨床評估、社會穩定度，三項合併計算分數，每一大
    項皆有靜態因子與動態因子。而關於有無繼續施用毒品傾向
    之評估標準，法務部業於110年3月26日以法矯字第11006001
    760號函修正頒布「有無繼續施用毒品傾向評估標準紀錄表
    」、「有無繼續施用毒品傾向評估標準評分說明手冊」，上
    開評分說明手冊載明判定之原則：「受觀察勒戒人入所後，
    經過2週時間的觀察、勒戒，由處所及醫療人員依據其各項
    紀錄、資料及觀察勒戒期間之行為表現，加以評分。在勒戒
    人入所4至6週後，可再做一次評估以做必要之評分修正。每
    一大項皆有靜態因子與動態因子。先以靜態因子分數評分，
    靜態因子分數總分在60分（含）以上為『有繼續施用毒品傾
    向』；60分以下，與動態因子分數相加，如果總分在60分（
    含）以上，為『有繼續施用毒品傾向』」；又評估標準紀錄表
    及說明手冊中「前科紀錄與行為表現」之第一題及第三題之
    計分方式修正如下（餘無修正）：㈠第一項「毒品犯罪相關
    司法紀錄」：計分方式修正為每筆（次）5分，總分上限為1
    0分；㈡第三項「其他犯罪相關紀錄」：計分方式修正為每筆
    （次）2分，總分上限為10分。是抗告人有無「繼續施用毒
    品傾向」，係依具體個案之臨床實務及相關事證等情綜合判
    定，有其相當之專業依據及標準，且涉及專門醫學，又衡酌
    強制戒治之目的，係為協助施用毒品者戒斷毒品之心癮及身
    癮所為之一種保安處分類型，而該評估標準係將與判斷有無
    繼續施用傾向之相關因素加以列舉及量化，適用於每一位受
    觀察、勒戒處分之人，具一致性、普遍性、客觀性，以利執
    法者判定受勒戒人有無繼續施用毒品傾向，倘其評估由形式
    上觀察，無擅斷或濫權等明顯不當情事，法院應予尊重。
五、經查：
　㈠抗告人因違反毒品危害防制條例案件，經臺灣桃園地方法院
    以110年度毒偵緝字第454號裁定，送觀察、勒戒後，法務部
    ○○○○○○○○以其前開修正後之評估標準，就被告之前科紀錄與
    行為表現、臨床評估、社會穩定度等三大項因素進行評估，
    本件抗告人經法務部○○○○○○○○附設勒戒處所評分結果，認①
    前科紀錄與行為表現合計為30分（毒品犯罪相關司法紀錄「
    10筆」計10分、首次毒品犯罪年齡為「21–30歲」計5分、其
    他犯罪相關紀錄「有，8筆」計10分、入所時尿液毒品檢驗
    為「一種毒品反應」計5分，上開4項靜態因子合計為30分；
    所內行為表現「無」計0分，上開動態因子合計為0分）；②
    臨床評估部分合計為26分（多重毒品濫用為「有，海洛因、
    安非他命」計10分、合法物質濫用為「有，菸」計2分、使
    用方式為「無注射使用」計0分、使用年數為「超過一年」
    計10分，上開靜態因子合計為22分，精神疾病共病〈含反社
    會人格〉經評定為「無」計0分、臨床綜合評估〈含病識感、
    動機、態度、就醫意願〉評定為「中度」計4分，上開2項動
    態因子合計為4分）；③社會穩定度部分合計為7分（工作「
    兼職工作(球具販賣）」，計2分、家人藥物濫用「無」，計
    0分，上開2項靜態因子合計為2分；入所後家人是否訪視為
    「無」，計5分、出所後是否與家人同住為「否」，計5分，
    上開2項動態因子合計為5分）。以上①至③部分之總分上限合
    計為63分（靜態因子共計54分，動態因子共計9分），而綜
    合判斷為有繼續施用毒品傾向，此有法務部○○○○○○○○110年1
    1月4日新戒所衛字第11007015820號函及所附之有無繼續施
    用毒品傾向證明書、有無繼續施用毒品傾向評估標準紀錄表
    等件在卷可稽（見臺灣桃園地方檢察署110年度毒偵緝字第4
    54號偵查卷第133至139頁）。又抗告人有無「繼續施用毒品
    傾向」，係執行觀察、勒戒期間依具體個案之臨床實務及相
    關事證等情綜合判定，本件之評估標準具一致性、普遍性、
    客觀性，由形式上觀察，無擅斷或濫權等明顯不當之情事，
    自得資為判斷抗告人有無繼續施用毒品傾向之證明，而戒治
    所之心理醫師基於其醫學專業為判定，乃係臨床實務就個案
    之專業判斷，該勒戒處本於其客觀專業及具體事證判定抗告
    人為「有繼續施用毒品傾向」，洵屬有據，抗告人指摘依戒
    治單位之評估紀錄為形式審核，過程草率，且未經第三公正
    醫療機構核評其項目準確性等語，要無可採。是原審依據上
    開資料，裁定抗告人應接受強制戒治，即無不合。
　㈡法務部新修正之「有無繼續施用毒品傾向評估標準」，已就
    其中「毒品犯罪相關司法紀錄」、「其他犯罪相關紀錄」設
    有計分上限，其目的即係衡量在3年「定期治療」之新模式
    下，一概如舊制無限制以前案紀錄累加勒戒人之分數，將使
    理應更為重要之臨床評估等因子之重要性被稀釋，亦不利於
    鼓勵勒戒人積極參與觀察、勒戒之機構內處遇，然以前案紀
    錄作為衡量勒戒人有無繼續施用毒品傾向之靜態因子之一，
    仍有正當合理之關連性，如過往毒品或其他犯罪紀錄較多者
    ，其無視毒品、刑法等相關刑事禁誡規定而犯罪，應可作為
    其對刑罰反應力較為薄弱之象徵，經觀察、勒戒後，若未能
    徹底戒除毒癮，再繼續施用毒品之可能性自然較高，並非為
    再度懲罰有前案紀錄之人而為此規定，自不違反一事不二罰
    之原則。另監獄為徒刑、拘役之執行場所，而非戒癮專責機
    構，縱使將施用毒品者監禁於監獄內，僅能防止其接觸毒品
    ，至於因慣用毒品產生之「身癮」、「心癮」，尚賴長期且
    持續之醫學治療予以根除，自難僅憑抗告意旨所稱其刑案均
    已執行完畢乙情，即認無強制戒治之必要等語，抗告人所執
    詞辯，尚非有理。
　㈢至抗告人所舉本院110年度毒抗字第650號刑事裁定，係因該
    案抗告人依110年3月26日修正頒布之「有無繼續施用毒品傾
    向評估標準紀錄表」重新評估之結果，應評定為無繼續施用
    毒品傾向，然原審未及審酌適用上開修正後評估標準，本院
    因而撤銷原裁定並駁回檢察官強制戒治之聲請，與本案係依
    照上開修正後評估標準進行評估之狀況不同，自不得比附援
    引，並無抗告意旨所指一國二制、一法二判之情形，併此敘
    明。
　㈣綜上所述，本件聲請洵屬有據，原裁定依毒品危害防制條例
    第20條第2項，裁定被告令入戒治處所強制戒治，其期間為
    六個月以上，至無繼續強制戒治之必要為止，但最長不得逾
    一年，經核其認事用法，並無違誤。被告執前事由提起本件
    抗告，並無理由，應予駁回。
據上論斷，應依刑事訴訟法第412 條，裁定如主文。
中　　華　　民　　國　　110 　年　　12　　月　　8 　　日
                  刑事第二庭    審判長法　官  遲中慧
                                      法　官  楊志雄
                                      法　官  邱筱涵
以上正本證明與原本無異。
不得再抗告。
                                      書記官  鄭巧青
中　　華　　民　　國　　110 　年　　12　　月　　8 　　日